【裁判字號】    90,台非,150
【裁判日期】    900510
【裁判案由】    詐欺
【裁判全文】
最高法院刑事判決                                  九十年度台非字第一五○號
    上訴人  最高法院檢察署檢察總長
    被  告  甲○○
右上訴人因被告詐欺案件，對於台灣高等法院台中分院中華民國八十九年十一月十五
日第二審確定判決（八十八年度上易字第七六八號，起訴案號：台灣台中地方法院檢
察署八十七年度偵字第一八一六○號），認為違法，提起非常上訴，本院判決如左：
    主  文
上訴駁回。
    理  由
非常上訴理由稱：「按依法應於審判期日調查之證據而未予調查者，其判決當然為違
背法令，刑事訴訟法第三百七十九條第十款定有明文。本件原判決引用第一審法院判
決書記載之事實、證據及理由，以被告意圖為自己不法之所有，先於八十六年二月間
在台中市○○路○段一八○號郭啟淙經營之鞋店，佯稱可代為介紹郭啟淙去承包台中
港碼頭之清潔工作，但需先給付對方權利金新台幣（以下同）六十萬元及其本人介紹
之手續費三萬元，其中六十萬元權利金並託由被告代為轉交，且要郭啟淙先拿清潔工
之身分證、印章供被告辦理該等清潔工之出入碼頭之證件，使郭啟淙信以為真，先後
於同年五月一至三日，自銀行及郵局提領現金六十萬元，如數託由被告代為轉交，且
另支付被告介紹之手續費三萬元，並向從事僱放臨時工人之陳界旭索取擬僱用之清潔
工約三十五人之身分證、印章，供被告先辦理該等清潔工之出入碼頭之證件，被告亦
簽發六十萬元之支票交郭啟淙以為擔保，以取信於郭啟淙，詎事後屆三個月，均無下
文，被告所簽之支票屆期提示付款遭拒，被告又避不見面，郭啟淙始知受騙云云，而
認被告犯有刑法第三百三十九條第一項之詐欺取財罪，維持第一審判處被告有罪之判
決。經查被告於偵、審中始終否認有詐欺之情事，其在偵查中辯稱：『我是向他借錢
並非替他辦理承包上開工程，也未拿他的工人證件及照片，也未拿三萬元的手續費。
』、『我做進出口生意，是要買口蹄疫之疫苗回來賣，我是向他借二十萬元，我因不
願帶其他物品入境，告訴人就硬要我開六十萬元的支票補償他，告訴人當時也在廣州
，是八十六年五、六、七月份在廣州，本案八月五日的票是換票來的，我因在香港不
敢帶違禁物入境，故在香港處理掉，回台後就沒錢還給告訴人，再……』。其在第一
審辯稱：『……去年和告訴人進口口蹄疫之疫苗，但未做成，本來我負責通關進出口
，他負責在大陸聯繫工作，告訴人二股，我一股，一股二十萬元，他八十六年六、七
月給我三萬五千元旅費現金，叫我去大陸，我沒經手錢，我一股未出資，告訴人借我
，因告訴人說進口要增加來路不明之物為違禁品，我害怕要退出，告訴人叫我如有損
失要我付，在大陸要我簽六十萬元借條，至台灣借條才以支票換回』等語。其先後所
辯一貫而無不符，且告訴人亦承認有去大陸及換票之事（以上均見第一審卷八十八年
一月四日審判筆錄），乃第一審判決竟僅憑告訴人片面指訴（證人陳界旭亦僅證述『
曾聽聞』甲○○稱要代為……云云），遽認被告收受郭啟淙六十萬元現金而簽發六十
萬元之支票交郭啟淙以為擔保，是第一審判決已有認定事實與卷內資料不符之違法，
原審未予糾正而予以援用已屬不合。又被告在第一審審理中曾提出『李明傳』寄給被
告高雄郵局第三一六○號存證信函（附於上開審判筆錄之後）並請求傳訊『李明傳』
以證明其上述『因告訴人說進口要增加來路不明之物為違禁品，害怕要退出』之辯解
，乃第一審將該存證信函二紙合訂入卷（不能拆閱），任以該『李明傳』人在大陸無
從傳訊查證及信函內容有蹊蹺為由不予採信。嗣在原審審理中，被告更提出『李明傳
』涉懲治走私條例罪起訴書（見原審卷第一百五十三頁起即台灣台北地方法院檢察署
檢察官起訴書八十五年偵字第二五三二二等號）證明『李明傳』已被起訴且『在押』
，乃原審就此有利被告之證據，仍不加調查。另被告為證明『其未替他辦理承包上開
工程，也未拿他的工人證件及照片』，在原審具刑事答辯狀請求原審向台中港務局和
台中工會查證：有無『碼頭之清潔工作』，有無『陳界旭所指清潔工之出入碼頭之證
件在辦』（見原審卷第二十九頁第一行至第五行），而原審亦不加調查。上述二點與
告訴人所稱於該時、地交被告六十萬元是否實在，被告有無向告訴人詐騙六十萬元至
關重要。乃原判決竟對此重要之證據未予調查，揆諸上揭說明，自有應於審判期日調
查之證據而未予調查之違法。案經確定且於被告不利，爰依刑事訴訟法第四百四十一
條、第四百四十三條提起非常上訴，以資救濟。」等語。
本院按非常上訴，乃對於審判違背法令之確定判決所設之救濟方法。依法應於審判期
日調查之證據，未予調查，致適用法令違誤，而顯然於判決有影響者，該項確定判決
，始屬判決違背法令，而有刑事訴訟法第四百四十七條第一項第一款規定之適用。其
非上述情形之證據未予調查者，僅為訴訟程序違背法令，如於判決無影響者，自不得
為非常上訴之理由，司法院大法官會議釋字第一八一、二三八號解釋甚明。又證據之
調查與證明力之判斷，屬事實審法院之職權，苟與論理法則及經驗法則無違，即不得
任意指為違法。本件第一審判決依憑告訴人郭啟淙之指述及證人陳界旭於事實審偵、
審中證述曾聽聞被告稱要代為介紹郭啟淙去承包台中港碼頭之清潔工作，並要郭啟淙
先拿清潔工之身分證影本、印章，供被告先辦理出入碼頭之證件，且伊已將擬僱用之
清潔工約三十五人之身分證影本、印章，交郭啟淙轉交被告等語；證人柯鑑書、謝一
文、許昭男於偵查中證稱已將證件交陳界旭辦理清潔工出入碼頭之證件等語；並卷附
郭啟淙之提領資料等證據資料，參酌被告之部分供述，為綜合判斷，認被告甲○○有
第一審判決書事實欄所載詐欺取財之犯行，而論處其詐欺取財罪刑，已敘明其調查證
據而為綜合判斷之結果，及憑以認定上訴人犯罪之依據及理由。所為之論斷並非無據
，且非僅憑告訴人片面之指訴為被告論罪之唯一證據，與卷內之資料又無不符之情形
，難認有違背經驗法則或論理法則之情形，原判決予以引用，按諸刑事訴訟法第三百
七十三條之規定，並無不符，不得任意指摘為違法。非常上訴意旨指第一審判決僅憑
告訴人片面之指訴及證人陳界旭僅證述『曾聽聞』甲○○稱要代為……云云，遽認被
告有收受郭啟淙六十萬元現金而簽發六十萬元之支票交郭啟淙以為擔保之事，有認定
事實與卷內資料不符之違法，原判決未予糾正而予以援用已屬不合云云，顯有誤會，
不得執為非常上訴之理由。又被告於第一審審理中雖曾提出「李明傳」寄給被告之高
雄郵局第三一六○號存證信函影本，但未為主張與待證之事實有如何關係？僅請求傳
訊當時在大陸之「陳（應係李之誤）明傳」（第一審卷第十八、十九頁）。而第一審
判決理由內已敘明被告雖提出「李明傳」於八十七年五月五日寄送予被告之存證信函
，及被告於八十七年五月二日致告訴人之存證信函影本為證，惟後者係被告片面所製
作，且其內容未提及走私不法商品進口之事，至前者之寄件人李明傳，據被告稱該人
在中國大陸，無從據以傳訊查證，且觀之該信函內容雖有提及被告海關人事行的通等
語，但其內容之文意在恐嚇危害被告之安全，衡情當不至有人愚昧至以郵局存證信函
作為恐嚇他人之犯罪工具徒留犯罪事證，是該存證信函之寄發亦有蹊蹺，均不足採為
有利於被告之證據。顯對該存證信函已為相當之審究斟酌，並明不予傳喚證人李明
傳之理由。被告上訴第二審法院後，雖於審判期日前提出李明傳因涉走私遭起訴之起
訴書影本（原審卷第一五三至一五七頁），該起訴書雖記載李明傳在押，但被告並未
陳明與待證事項有何關係，亦未聲請提訊李明傳作證，而原審審判期日調查證據完畢
前，曾問被告「對於名為『李明傳』的人，於八十七年五月五日寄送予你之存證信函
及你於八十七年五月二日給的存證信函影本有何意見﹖（提示並告以要旨）」，被告
答以「沒有」（原審卷第一七一頁）；且原審法院於調查、審理時多次訊以尚有何證
據請求調查時，均稱：沒有（原審卷第一四八、一七一頁）。是原審未提訊李明傳，
對於判決之結果並無影響，難謂有調查未盡之違法。非常上訴意旨執以指摘原判決有
應於審判期日調查之證據而未予調查之違法，亦無可取。另被告於原審具狀辯稱現在
資訊發達政府服務親切，一通電話至台中港務局服務台詢問即可查證有無告訴人所稱
之清潔工作，亦可向工會服務台查問有無告訴人所稱交給被告之證件，在辦理會員出
入證，即可明瞭，如何容許被告詐騙得逞等語（原審卷第二十九頁正面第一至五行）
，乃對於告訴人之指訴所為之辯解，依其文意是否有聲請原審法院向台中港務局及該
局工會查證當時是否有所謂碼頭之清潔工作，及有無陳界旭所稱之清潔工出入碼頭證
件在辦理之意思，殊有可疑，非常上訴意旨指被告係聲請原審為該項調查，原審未加
調查，亦有誤會，況原審縱未為該項調查，但稽諸原審審判期日調查證據完畢開始辯
論前，審判長問被告尚有何證據請求調查﹖被告答以「無」，並未表明尚應調查何項
證據（原審卷第一七一頁）。對於判決之結果並無影響，亦難指為有調查未盡之違法
，而執為非常上訴之理由。綜上所述本件非常上訴，難認為有理由，應予駁回。
據上論結，應依刑事訴訟法第四百四十六條，判決如主文。
中      華      民      國     九十     年      五      月      十      日
                              最高法院刑事第四庭
                                  審判長法官  董  明  霈
                                        法官  丁  錦  清
                                        法官  林  茂  雄
                                        法官  王  居  財
                                        法官  張  祺  祥
      右正本證明與原本無異
                                              書  記  官
中      華      民      國     九十     年      五      月     十六     日


司法院資訊處製作；財團法人民間司法改革基金會備份。
